【裁判字號】    99,消債更,107
【裁判日期】    991117
【裁判案由】    更生事件
【裁判全文】
臺灣臺南地方法院民事裁定           99年度消債更字第107號
聲  請  人
即  債務人  曹惠蘭
代  理  人  張仁懷律師
上列當事人聲請消費者債務清理事件，本院裁定如下：
    主    文
聲請人曹惠蘭自中華民國九十九年十一月十七日下午四時起開始
更生程序。並命司法事務官進行本件更生程序。
    理  由
一、按債務人不能清償債務或有不能清償之虞者，得依本條例所
    定更生或清算程序，清理其債務；債務人無擔保或無優先權
    之債務總額未逾新臺幣（下同）12,000,000元者，於法院裁
    定開始清算程序或宣告破產前，得向法院聲請更生；債務人
    對於金融機構因消費借貸、自用住宅借款、信用卡或現金卡
    契約而負債務，在聲請更生或清算前，應提出債權人清冊，
    以書面向最大債權金融機構請求協商債務清償方案，並表明
    共同協商之意旨；債務人與金融機構協商成立者，不得聲請
    更生或清算；又法院開始更生程序之裁定，應載明其年、月
    、日、時，並即時發生效力。消費者債務清理條例第3 條、
    第42條第1項、第151條第1項、第5項及第45條分別定有明文
    。
二、本件聲請意旨略以：聲請人於民國（下同）95年間曾與最大
    債權銀行台新國際商業銀行股份有限公司（下稱台新銀行）
    及友邦信用卡、日盛銀行、中國信託銀行等銀行達成協商，
    並約定聲請人應自95年12月起，分100期、利率6.88%、每月
    以2,536 元為清償，自上開協商成立後迄今，聲請人均有按
    月償還。雖聲請人曾與上開銀行達成協商，惟於95年間達成
    之協商，京城商業銀行股份有限公司（下稱京城銀行）並未
    加入，於聲請人向京城銀行申請前置協商時，京城銀行即予
    以拒絕；嗣後，聲請人曾再與京城銀行洽談個別協商，惟京
    城銀行要求聲請人須每月清償7,000元。按聲請人自97年9月
    起，因須養育二名子女而無法出外工作，聲請人現在家從事
    一般飾品之家庭手工代工，每月收入約5,000 元，惟以聲請
    人從事家庭代工之收入，加上須扶養二名子女，故聲請人實
    無法與京城銀行達成個別協商。今聲請人之無擔保或無優先
    權之債務總額未逾1,200 萬元，復未經法院裁定開始清算程
    序或宣告破產，為此，聲請人爰依消費者債務清理條例提出
    本件更生之聲請等語。
三、按債務人對於金融機構因消費借貸、自用住宅借款、信用卡
    或現金卡契約而負債務，在聲請更生或清算前，應提出債權
    人清冊，以書面向最大債權金融機構請求協商債務清償方案
    ，並表明共同協商之意旨，消費者債務清理條例第151條第1
    項定有明文。聲請人主張其曾於95年間向最大債權金融機構
    台新銀行申請協商，並以100期、利率6.88%、月付2,536 元
    成立協商，而聲請人迄今仍有按月清償；又聲請人於95年間
    達成協商時，京城銀行並未加入協商，嗣於聲請人與京城銀
    行洽談前置協商時，即遭拒絕等情，業據提出95年11月16日
    成立之協議書、京城銀行前置協商退件通知函等資料各1 份
    為證。經查，本院曾依職權函詢台新銀行，而台新銀行之回
    函核與聲請人主張之事實相符，此有台新銀行99年8月5日台
    新總債務協商部字第09900012829 號函及其所附之協議書、
    無擔保債務還款計畫書、聲請人債務協商機制繳款明細、本
    息攤還表等資料各1 份（參本院卷第130至137頁）在卷可稽
    ；又本院於99 年10月6日行調查程序時，京城銀行亦到場陳
    稱「個別協商一致性條款，必須是毀諾的客戶，因為我們是
    在95 年2月才撥款，銀行公會協商的機制必須在94年12月15
    日前，故不符合」等語（參本院卷第207頁背面）， 聲請人
    主張其於95年間與最大債權銀行達成協商後，聲請人迄今仍
    有依約正常還款，而京城銀行當時並未一併加入協商等情堪
    信屬實。
四、聲請人主張其現從事家庭代工，每月平均薪資約為5,000 元
    ，並提出月結帳單為證。經查，就聲請人提出之月結帳單觀
    之（參本院卷第49至52頁），其上並未載有雇主姓名、領取
    人簽章等記載，則該月結帳單自不足以作為認定聲請人每月
    薪資之依據。又本院曾依職權詢問聲請人從事家庭代工之雇
    主，該雇主陳稱：「聲請人每月薪資約為7,000元至8,000元
    間，聲請人之薪資會因大小月之狀況而有調整，最多可領
    10,000元」，此有本院公務電話紀錄在卷可憑（參本院卷第
    214頁）。準此，以聲請人每月薪資最少應有7,000元，最高
    應有10,000 元計算下，則聲請人之每月平均薪資應有8,500
    元【計算式：（7,000＋10,000）÷2】。
五、按京城銀行未於95年間加入協商，致其無法分配聲請人按月
    繳納之協商款項，已如前述。又查，本院曾依職權函詢京城
    銀行願提供予聲請人之最優惠協商方案為何，嗣經京城銀行
    回覆最優惠協商方案為「月付5,500 元、180期、0利率」，
    此有京城銀行99 年9月17日民事陳報狀附卷可佐（參本院卷
    第196 頁）。雖本院曾於調查程序中詢問京城銀行是否願提
    供月付3,000 元之協商方案予聲請人，惟京城銀行仍表明維
    持99 年9月17日陳報之協商方案，並有京城銀行99年10月19
    日民事陳報狀在卷可憑（參本院卷第213 頁）。承上，聲請
    人於95年間與最大債權銀行達成之協商方案為月付2,536 元
    ，而京城銀行願提供之協商方案為月付5,500 元，是聲請人
    每月應繳之協商款項即為8,036 元（計算式：2,536＋5,500
    ），堪予認定。
六、本院審酌聲請人現每月平均薪資約為8,500 元，以臺灣省98
    年度每人每月最低生活費9,829 元標準計算下，聲請人已無
    能力負擔其個人每月生活費，又聲請人每月仍須負擔二名子
    女扶養費，則聲請人應無能力按月負擔上開協商款項。退步
    言之，縱認聲請人及其二名子女均由聲請人之配偶扶養，惟
    以聲請人從事家庭代工之工作性質、每月收入狀況觀之，聲
    請人之每月收入非屬固定，且其每月最低收入僅有7,000 元
    ，雖聲請人每月收入最高曾達10,000元，惟聲請人為家庭代
    工，按件數計酬，並非按月支薪，準此，自難期待聲請人每
    月均有10,000元之固定所得，是聲請人應無按月繳納所有協
    商款項之能力。基上，聲請人之每月平均收入既已低於每人
    每月最低生活費支出，則聲請人自無能力按月負擔8,036 元
    之協商還款方案，堪認聲請人確已達不能清償債務或有不能
    清償之虞之程度。
七、綜上所述，聲請人僅係一般消費者，其已達不能清償債務或
    有不能清償之虞之程度，其中無擔保或無優先權之債務，在
    1,200 萬元以下。聲請人雖曾向最大債權銀行請求協商債務
    清償方案，並為協商成立，而聲請人仍有按月繳納協商款項
    ，惟聲請人之其他債權銀行並未於上開債務協商時加入協商
    ，而聲請人現無能力負擔所有協商款項，且未經法院裁定開
    始清算程序或宣告破產，又查無消債條例第6條第3 項、第8
    條或第46條各款所定駁回更生聲請之事由存在，則聲請人聲
    請更生，應屬有據。末者，法院裁定開始更生或清算程序後
    ，得命司法事務官進行更生或清算程序，必要時得選任律師
    、會計師或其他適當之自然人或法人一人為監督人或管理人
    ，消費者債務清理條例第16條第1 項定有明文，爰裁定如主
    文。
中    華    民    國    99    年    11    月    17    日
                  民事第一庭    法  官    周素秋
以上正本證明與原本無異。
本件不得抗告。
本裁定已於99年11月17日下午4時公告。
中    華    民    國    99    年    11    月    17    日
                                書記官    洪浩容

司法院資訊處製作；財團法人民間司法改革基金會備份。
